【裁判字號】    99,訴,122
【裁判日期】    990609
【裁判案由】    給付借款
【裁判全文】
臺灣臺南地方法院民事判決               99年度訴字第122號
原      告  華南商業銀行股份有限公司
法定代理人  甲○○
訴訟代理人  乙○○
被      告  丁○○
訴訟代理人  陳琪苗律師
上列當事人間請求給付借款事件，經本院於民國99年5月26日言
詞辯論終結，判決如下：
    主  文
被告應給付原告新臺幣壹佰萬元，及自民國九十六年八月二十九
日起至清償日止，按週年利率百分之四點八三七計算之利息，暨
自民國九十六年九月三十日起至清償日止，逾期在六個月以內者
，按上開利率百分之十，逾期超過六個月部分，按上開利率百分
之二十計算之違約金。
訴訟費用新臺幣壹萬零玖佰元由被告負擔。
本判決於原告以新臺幣參拾參萬肆仟元為被告供擔保後，得假執
行。
    事  實  及  理  由
一、本件原告起訴主張：
  (一)被告於民國94年9月28日與原告簽立系爭授信約定書，並於
    94年9月30日連帶保證訴外人丙○○向原告借貸之新臺幣（
    下同）100萬元，約定於95年3月24日到期清償，利息按年率
    百分之4.837按月計付；其逾期在6個月以內部分，另按上開
    利率百分之10，逾期超過6個月部分，按上開利率百分之20
    計付違約金，並簽立借據。又訴外人丙○○嗣於95年3月24
    日辦理展期，約定於95年9月24日到期清償；另於95年9月26
    日復辦理展期，約定於96年3月24日到期清償；復於96年3月
    29日辦理展期，約定於96年9月24日到期清償。詎訴外人丙
    ○○於清償期屆至後仍未清償本件借款，原告屢經催討，迄
    未清償，是依據系爭授信約定書第5條第1款約定，其債務應
    視同全部到期，迄今共計積欠原告本金100萬元及其利息、
    違約金，而被告為系爭借款之連帶保證人，系爭借款債務既
    經視同全部到期，被告依法應負連帶清償責任，為此，爰依
    消費借貸契約及連帶保證契約之法律關係提起本訴。
  (二)另就被告之抗辯，提出陳述意見如下：
  1.被告主張系爭展期借據上之「丁○○」簽名並非其所為云云
    ，惟依被告簽立之系爭授信約定書第14條之為便於嗣後立約
    人與貴行一切受（授）信往來（含立約人之保證行為），立
    約人茲同意，除另有約定外，憑後列留存印鑑式樣蓋（簽）
    於受（授）信契據，即生效力之約定。及依系爭授信約定書
    第1條約定本約定書所稱一切債務，係指立約人對貴行所負
    之票據、借款、墊款、保證等債務及其他債務，並包括其利
    息、遲延利息、違約金、損害賠償及其他有關費用。另系爭
    授信約定書第2條亦約定立約人於名稱、組織、章程內容、
    留存印鑑、代表人、代表人權限範圍或其他足以影響貴行權
    益變更之情事發生時，應即以書面將變更情事通知貴行，並
    辦妥變更或註銷留存印鑑之手續，於未為前項通知及變更或
    註銷留存印鑑手續前與貴行所為之交易，立約人均願負其責
    任，如因而造成貴行損害，並負賠償責任。依上開約定，被
    告於系爭展期借據上之印文與被告於94年9月28日親自簽立
    系爭授信約定書上之留存印鑑式樣相符，且被告從未通知原
    告辦理變更或註銷留存印鑑手續，自應負擔上揭約定條款及
    系爭展期借據連帶保證人所生之責任。此外，按私文書經本
    人或其代理人簽名、蓋章者，推定為真正，民事訴訟法第35
    8條定有明文。又印章由自己蓋用，或由有權使用之人蓋用
    為常態，由無權使用之人蓋用為變態，故主張變態事實之當
    事人，應就此負舉證責任，最高法院74年度臺上字第2143號
    民事判決參照，故被告應就印章被偽造或盜蓋之事實加以舉
    證，以實其說。
  2.就被告爰引消費者保護法規定，謂系爭授信約定書為定型化
    契約，因有違誠信原則，且對被告有顯失公平之情事，主張
    契約應屬無效部分，蓋原告與被告間係連帶保證之法律關係
    ，其與一般消費者間以消費性行為有異，自無消費者保護法
    之適用。又系爭授信約定書及系爭借據各條款，對雙方均秉
    持誠信及公平原則，個別商議條款亦經被告簽名蓋章同意，
    是被告自應遵守契約約定，履行清償責任。
  (三)按借款屆清償期後，當事人更約償還期限換立借券者，其債
    務之要素並不變更，自不得謂為消滅舊債務而發生新債務，
    最高法院19年上字第788號著有判例意旨可資參考，是當事
    人間換立借據，旨在延期清償或附加調整利率時，因其僅意
    在變更債務履行內容，債之同一性並未變更，即非屬債之更
    改，此於民法第474條增訂第2項準消費借貸契約之意旨相同
    。由此觀之，訴外人丙○○於換約之際，並無實際借款之交
    付或清償，主要僅為延展清償日，又換約後之系爭展期借據
    上之連帶保證人欄位亦蓋有被告之原留印鑑，表示願為連帶
    保證，依民法第755條規定之意旨，被告即應就原告延期清
    償之債務負連帶清償責任。此外，被告對於訴外人丙○○最
    初借款之時，親自簽立系爭借據與系爭授信約定書一情並不
    爭執，則被告自應就系爭借款100萬元及其利息、違約金，
    負連帶清償責任等語。
  (四)並聲明：請求判決如主文第1項所示，並願供擔保請准宣告
    假執行。
二、被告則以：
  (一)被告於94年6月間自學校畢業，於8月間回到新營工作，於同
    年8、9月間某日（詳細日期已記不得）接獲母親馬素霞來電
    ，請被告至原告之新營分行，被告因母親之要求乃向公司請
    假1～2小時前往原告之新營分行，當被告至新營分行後，銀
    行人員僅要被告在一些文件上簽名，但並未讓被告詳細閱讀
    文件內容，且文件上尚未填載日期，而被告僅在一份文件上
    親自書寫姓名、住址及身分證字號，因被告急著返回公司上
    班，其他文件則僅簽寫自己之姓名，此觀之原告提出之94年
    9月28日系爭授信約定書上，被告姓名處之簽名雖為被告所
    簽，但系爭授信約定書非被告首先簽寫，所以簽名較為草率
    ，且被告之地址及出生年月日、身分證字號均非被告所簽寫
    。又系爭授信約定書上留存之「丁○○」印鑑及印文並非被
    告所提供且蓋印留存。
  (二)按定型化契約條款係指企業經營者為與不特定多數消費者訂
    立同類契約之用，所提出預先擬定之契約條款；定型化契約
    中之條款違反誠信原則，對消費者顯失公平者，無效，消費
    者保護法第2條第7款、第12條第1項分別定有明文。再按依
    照當事人一方預定用於同類契約之條款而訂定之契約，為左
    列各款之約定，按其情形顯失公平者，該部分約定無效：一
    、免除或減輕預定契約條款之當事人之責任者。二、加重他
    方當事人之責任者。三、使他方當事人拋棄權利或限制其行
    使權利者。四、其他於他方當事人有重大不利益者，民法第
    247之1條定有明文。原告雖提出系爭授信約定書，主張依系
    爭授信約定書之約定，系爭展期借據上連帶保證人欄位既蓋
    用被告留存於系爭授信約定書上之印鑑，被告即須就系爭10
    0萬元之借款負連帶保證之責。然而，觀之系爭授信約定書
    第14條之「為便於嗣後立約人與貴行一切受（授）信往來，
    （含立約人之保證行為），立約人茲同意，除另有約定外，
    憑後列留存印鑑式樣蓋（簽）於受（授）信契據，即生效力
    。（本條為個別商議條款）」約定，系爭授信約定書上所有
    條款均係原告單方面事先擬定，並已印刷完成，縱令系爭授
    信約定書上列有「本條（款）為個別商議條款」字樣，但均
    非與被告商議過才列入，仍係原告單方事先擬定，足見系爭
    授信約定書上縱註明為個別商議條款，實仍係為原告為與不
    特定之多數消費者訂立同類契約之用，依前揭條文之規定，
    仍屬於定型化契約條款。又按定型化契約條款違反誠信原則
    ，對消費者顯失公平者，無效；定型化契約主要權利或義務
    因受條款之限制，致契約之目的難以達成者，推定其顯失公
    平，消費者保護法第12條第1項、第2項第3款分別規定甚明
    。而該法施行細則第13條規定，定型化契約條款是否違反誠
    信原則，對消費者顯失公平，應斟酌契約之性質、締約目的
    、全部條款內容、交易習慣及其他情事判斷之。基此，顯見
    定型化契約條款倘具備違反誠信原則I及對消費者顯失公平
    二要件，即屬無效，臺灣高等法院90年度上字第330號判決
    見解參照。如前所述，系爭授信約定書條文仍屬於定型化契
    約條款，而依該條文之約定，將使消費者陷入只要有人取得
    留存於授信約定書上之印章，持之蓋用在向原告借款之借據
    上，縱令該消費者並不知悉該項借款債務之存在，消費者仍
    須對該項債務負清償或保證責任之風險，而原告僅須核對印
    章，卻無須確認消費者是否知悉該項債務，或消費者有向原
    告借款或保證之意，亦即原告以上開條文之約定用以免除其
    本應負有查證確認消費者是否同意就該筆債務負清償或保證
    責任，則依前引判決之見解，上開條文顯然對被告即消費者
    有違誠信原則，亦有顯失公平之情事，自應屬無效，是以，
    被告即得主張其不受上開條文之拘束，故原告既未徵得被告
    本人同意就系爭100萬元借款之展期清償同意仍為連帶保證
    人，即不能援引上開無效之條文，主張其僅須核對系爭100
    萬元之展期借據上被告之印章與留存於系爭授信約定書之印
    章相符，被告即須就本件借款負連帶保證人之清償責任。綜
    上所述，被告並不知悉系爭100萬元借款於95年3月24日到期
    後陸續展期清償之情事，亦未同意就系爭100萬元延期清償
    之借據擔任連帶保證人，而系爭授信約定書上所有條文（款
    ）均係原告單方面事先已擬妥印刷完畢，縱令載為個別商議
    條文仍屬於定型化契約條文，因有違誠信原則，且對被告有
    顯失公平之情事，自應屬無效，則被告就訴外人丙○○系爭
    100萬元借款於95年3月24日到期後陸續約定延期清償之系爭
    借據，自毋庸負連帶保證人之契約責任。
  (三)復按就定有期限之債務為保證者，如債權人允許主債務人延
    期清償時，保證人除對於其延期已為同意外，不負保證責任
    ，民法第755條定有明文。而依原告99年4月28日陳報狀所附
    之借據，本件借款係被告連帶保證訴外人丙○○於94年9月3
    0日向原告借貸，約定95年3月24日到期清償，於95年3月25
    日辦理展期，約定95年9月24日到期清償，又於95年9月26日
    辦理展期，約定96年3月24日到期清償，再於96年3月29日辦
    理展期，約定96年9月24日到期清償。每當上開借款期限屆
    至時，原告一再同意讓訴外人丙○○簽署新借據以便延展還
    款期限，但每次展期僅憑留存於94年9月28日系爭授信約定
    書上之印鑑用於新借據上，即予以延展借款，惟均未通知或
    告知被告，是以原告提出展期後之借據上被告之簽名非被告
    所簽，故被告對於原告同意訴外人丙○○簽署新借據而延展
    還款期限毫無所知，則被告對於原告允許訴外人丙○○延期
    清償一事並無同意，依民法第755條之規定，被告就本件借
    款展期後自不負保證責任。又如前所述，系爭授信約定書第
    14條之約定對於被告而言，顯然有失公允，依民法第247條
    之1之規定，系爭授信約定書第14條之約定無效，原告自不
    得僅以本件展期借據上蓋有留存於系爭授信約定書上之被告
    名義印章，即認被告應就本件借款負連帶保證責任。被告得
    主張上開約定無效，原告既未徵得被告本人同意擔任本件10
    0萬元借款展期後之連帶保證人，即不能援引上開無效之條
    文，主張其僅須核對本件100萬元之展期借據上被告之印章
    與留存於系爭授信約定書之印章相符，被告即須就本件借款
    負連帶保證人之清償責任。
  (四)並聲明：駁回原告之訴。
三、本院依民事訴訟法第270條之1第1項第3款規定，整理並協議
    兩造簡化爭點，兩造不爭執事項及爭執要點如下：
  (一)不爭執事項：
  1.被告於94年9月28日與原告簽立系爭授信約定書，並於94年9
    月30日連帶保證訴外人丙○○向原告借貸100萬元，約定於
    95年3月24日到期清償。訴外人丙○○嗣於95年3月24日辦理
    展期，約定於95年9月24日到期清償；另於95年9月26日復辦
    理展期，約定於96年3月24日到期清償；復於96年3月29日辦
    理展期，約定於96年9月24日到期清償。訴外人丙○○於清
    償期屆至後仍未清償本件借款，目前尚積欠原告100萬元及
    自96年8月29日起至清償日止，按年息百分之4.837計算之利
    息，暨自96年9月30日起至清償日止，逾期在6個月以內者，
    按上開利率百分之10，逾期超過6個月部分，按上開利率百
    分之20計算之違約金。
  2.被告對於原告所提出系爭授信約定書上立約人及對保簽章欄
    之「丁○○」簽名為被告所親簽一情不爭執。又被告對於原
    告所提出94年9月30日、95年3月24日、95年9月26日、96年3
    月29日之系爭借據4份上連帶保證人欄「丁○○」之印文與
    系爭授信約定書所留存之印鑑相同一情不爭執。
  (二)爭執事項：
  1.系爭授信約定書第14條之約定是否違反誠信原則且顯失公平
    而無效？
  2.被告主張依民法第755條規定對系爭借貸債務不負連帶保證
    人之清償責任，有無理由？
四、本院得心證之理由：
  (一)查被告對於其有在系爭授信約定書上立約人及對保簽章欄親
    自簽寫其姓名一情固不爭執，惟其否認系爭授信約定書上所
    留存之印文及印鑑為其所提供云云，然依被告自承其係於94
    年8、9月間某日接獲其母親馬素霞之電話，應其母親馬素霞
    之要求至原告新營分行簽寫系爭授信約定書一情，參以被告
    為一有接受知識教育且智識成熟之成年人，對於簽寫之契約
    文件內容應有完全理解之閱讀能力乙節，應認被告對於其所
    簽立之系爭授信約定書之契約意義及法律效果有完全之認識
    能力，又被告既依其自主意識於系爭授信約定書上親簽姓名
    ，且系爭授信約定書之契約訂立目的本即在原告銀行留存私
    有印鑑、印文，以供被告往後與原告間之往來交易行為便利
    之用，由此顯見，被告在系爭授信約定書上親簽姓名之時，
    已有留存其印鑑、印文於原告銀行之意思，復參之被告亦自
    承其係應母親馬素霞之要求簽立系爭授信約定書一情，是縱
    系爭授信約定書上「丁○○」之印鑑、印文非其本人提供，
    然被告亦應已有授權他人提供留存之意思甚明。況被告對其
    所辯該印鑑非其本人提供一事並未舉證以實其說，實難以採
    信。是以，堪認系爭授信約定書上「丁○○」之印鑑式樣確
    係被告自主留存於原告銀行，以供嗣後彼此往來交易便利所
    使用。
  (二)系爭授信約定書第14條之約定是否違反誠信原則且顯失公平
    而無效？
  1.又被告雖抗辯系爭授信約定書第14條之約定違反誠信原則且
    顯失公平云云。惟按授信約定書第14條：「為便於嗣後立約
    人與貴行一切受（授）信往來，立約人茲同意，除另有約定
    外，憑後列留存印鑑式樣蓋（簽）於受（授）信契據，即生
    效力」之約定，固係被上訴人為與不特定多數消費者訂立同
    類契約之用，所提出預先擬定之契約條款，屬消費者保護法
    第2條第7款之定型化契約條款；惟約定專用印章係平日生活
    常見行為（如提領存款應使用特定印鑑），目的在於簡化交
    易程序，純以特定印文取信於對方，得以迅速完成商業活動
    ，第三人難以得知雙方特約印章為何，亦可達到保護借用人
    或保證人之目的，足見此一約款有利於交易雙方，故上訴人
    辯稱上開約定為顯失公平之定型化契約條款，洵屬無據，此
    有最高法院98年度臺上字第1089號判決可資參照。基此，被
    告於系爭授信約定書上留存印鑑式樣，以供簡化及便利與原
    告間之往來交易行為，對被告並無顯失公平之處，故被告辯
    稱上開約定為顯失公平之定型化契約條款，洵屬無據。
  2.再按所謂定型化契約之條款因違反誠信原則，顯失公平，而
    無效者，係以契約當事人之一方於訂約當時處於無從選擇締
    約對象或無拒絕締約餘地之情況，而簽訂顯然不利於己之約
    定為其要件（最高法院90年度臺上字第2011號判決參照）。
    依此，系爭授信約定書雖係由原告提供已印妥內容之授信約
    定書由被告簽章，然系爭授信約定書第13條、第14條之內容
    僅係記載有關保證債務之清償責任及嗣後與原告間往來交易
    均憑留存印鑑式樣之事項，其條款內容並非繁瑣難以理解，
    應不致於發生有被告無法詳細考慮餘地之情事，被告如認系
    爭授信約定書契約條款之內容不當或無法接受，自當可不訂
    定系爭授信約定書，且並無因不訂立系爭授信約定書而會生
    任何不利益之情事，亦即被告實無不得不簽立系爭授信約定
    書之理由，是被告在無簽立系爭授信約定書之強制必要下，
    仍基於其自主意思簽立系爭授信約定書，則被告自不得以系
    爭授信約定書係原告單方擬定條款之理由，而遽稱系爭授信
    約定書第14條約定違反誠信原則且顯失公平而無效，是被告
    此等抗辯，洵非可採。
  (三)被告抗辯依民法第755條規定對系爭借貸債務展期後，已不
    負清償責任，有無理由？
    末按就定有期限之債務為保證者，如債權人允許主債務人延
    期清償時，保證人除對於其延期已為同意外，不負保證責任
    ，民法第755條固定有明文。然查，本件訴外人丙○○向原
    告借貸之100萬元，原約定於95年3月24日到期清償，惟訴外
    人丙○○嗣於95年3月24日辦理展期，約定於95年9月24日到
    期清償；另於95年9月26日復辦理展期，約定於96年3月24日
    到期清償；復於96年3月29日辦理展期，約定於96年9月24日
    到期清償，且訴外人丙○○迄今尚未清償系爭債務等情，有
    原告提出之系爭借據4份附卷可佐（見本院卷第45至48頁）
    ，且為被告不爭執，而觀以95年3月24日、95年9月26日、96
    年3月29日3次展期之系爭借據3份上，均蓋有系爭授信約定
    書上留存之印鑑章，且被告對於系爭3份展期借據上連帶保
    證人欄「丁○○」之印文與系爭授信約定書所留存之印鑑相
    同一情不爭執，互核本院前開認定系爭授信約定書第14條約
    定係屬有效之契約條款，足認被告就訴外人丙○○所簽立上
    開3次展期清償之借據業已蓋章同意為連帶保證人，是被告
    自應依民法第755條規定對系爭借貸債務負連帶保證人之清
    償責任。
五、從而，原告依消費借貸及連帶保證之法律關係，請求被告給
    付借款1,000,000元及如主文第1項所示之利息、違約金，為
    有理由，應予准許。
六、本件判決基礎已臻明確，兩造其餘之攻擊防禦方法及訴訟資
    料經本院斟酌後，核與判決結果不生影響，無一一論述之必
    要，併予敘明。
七、另按法院為終局判決時，應依職權為訴訟費用之裁判；訴訟
    費用，由敗訴之當事人負擔，民事訴訟法第87條第1項、第
    78條分別定有明文，故本院自得於本件判決時，一併確定兩
    造應負擔之訴訟費用額。本件訴訟費用額為第一審裁判費10
    ,900元，本院爰依職權確定上開訴訟費用由敗訴之被告負擔
    。
八、原告陳明願供擔保，聲請宣告假執行，核無不合，爰裁定如
    主文第3項所示。
九、據上論結，本件原告之訴為有理由，依民事訴訟法第78條、
    第87條第1項、第390條第2項，判決如主文。
中    華    民    國    99    年     6    月     9    日
                   民事第一庭      法  官  黃聖涵
以上為正本係照原本作成。
如對本判決上訴，須於判決送達後20日內向本院提出上訴狀（須
附繕本）。
中    華    民    國    99    年     6    月     9    日
                                   書記官  朱小萍

司法院資訊處製作；財團法人民間司法改革基金會備份。
